【裁判字號】    98,訴,1780
【裁判日期】    981221
【裁判案由】    商業會計法等
【裁判全文】
臺灣臺北地方法院刑事判決              98年度訴字第1780號
公  訴  人  臺灣臺北地方法院檢察署檢察官
被      告  甲○○
上列被告因違反商業會計法等案件，經檢察官提起公訴（98年度
偵緝字第1714號），被告於本院準備程序中就被訴事實為有罪之
陳述，經告知簡式審判程序之旨，並聽取公訴人及被告之意見後
，本院合議庭認為適宜由受命法官獨任進行簡式審判程序而裁定
改由受命法官獨任進行簡式審判程序審理，判決如下：
    主  文
甲○○商業負責人，利用不正當方法，致使財務報表發生不實之
結果，處有期徒刑貳月，如易科罰金，以銀元參佰元即新臺幣玖
佰元折算壹日。
    事  實
一、甲○○係設於臺北市中山區○○○路○段25號9 樓之1 普悅
    國際實業有限公司（下稱普悅公司）之登記負責人，為公司
    法第8 條所稱之公司負責人，亦屬商業會計法所稱之商業負
    責人，並以製作其員工各類所得扣繳暨免扣繳憑單為其附隨
    業務，為從事業務之人。其明知洪于涵於民國90年間並無在
    普悅公司任職支薪，依法普悅公司自不得申報洪于涵之薪資
    支出，竟基於製作不實扣繳憑單、利用不正當方法使財務報
    表發生不實結果之犯意，於91年間某日，指示不知情之會計
    人員，製作內容記載洪于涵於90年間自普悅公司領取新臺幣
    40萬6500元薪資之不實事項之扣繳憑單1 紙，並據以製作普
    悅公司之損益表、資產負債表等財務報表，而使損益表發生
    薪資支出、營業費用及損失總額增加、營業淨利、全年所得
    額減少、資產負債表發生股東權益減少之不實結果，並據以
    填具營利事業所得稅結算申報書，而於91年間某日持向財政
    部臺北市國稅局申報普悅公司90年度營利事業所得稅而加以
    行使，足生損害於洪于涵及稅捐稽徵機關對於稅捐管理之正
    確性，嗣經相關稅捐稽徵機關通知洪于涵補繳上開薪資所得
    之綜合所得稅款，始悉上情。（普悅公司於90年度之營利事
    業所得核定為虧損，雖虛報洪于涵上開薪資數額，仍無應補
    徵稅額，故本案尚未生逃漏稅捐之結果，附此敘明）。
二、案經洪于涵訴由臺灣板橋地方法院檢察署檢察官呈請臺灣高
    等法院檢察署令轉臺灣臺北地方法院檢察署檢察官偵查起訴
    。
    理  由
一、訊據被告甲○○對於上開事實坦承不諱（見本院卷第13頁背
    面、第15頁背面、第16頁背面），核與告訴人洪于涵指訴之
    情節相符，且有洪于涵90年度綜合所得稅未申報核定稅額繳
    款書、綜合所得稅未申報核定通知書（見臺灣板橋地方法院
    檢察署92年度發查字第4610號卷第8 頁至第11頁）、財政部
    臺灣省北區國稅局臺北縣分局93年9 月2 日北區國稅北縣二
    字第0931048532號函暨洪于涵之各類所得扣繳暨免扣繳憑單
    （見臺灣板橋地方法院檢察署93年度偵字第14068 號卷第5
    頁至第7 頁）、財政部臺北市國稅局93年9 月7 日財北國稅
    審一字第0930084598號函暨普悅公司90年度營利事業所得稅
    結算申報核定通知書、損益及稅額計算表、資產負債表（見
    臺灣板橋地方法院檢察署93年度偵字第14068 號卷第8 頁至
    第12頁）等件在卷可稽，足認被告之任意性自白核與事實相
    符，堪予採信。綜上，本件事證明確，被告犯行堪以認定。
二、論罪科刑部分：
(一)被告行為後，刑法業於94年2 月2 日修正公布，95年7月1日
    起施行。按行為後法律有變更者，適用行為時之法律，但行
    為後之法律有利於行為人者，適用最有利於行為人之法律，
    修正後刑法第2 條第1 項定有明文。此條規定係規範行為後
    法律變更所生新舊法律比較適用之準據法，本身尚無新舊法
    比較之問題，於新法施行後，應一律適用新法第2 條第1 項
    之規定，為「從舊從輕」之比較。而本次法律變更，比較時
    應就罪刑有關之共犯、未遂犯、想像競合犯、牽連犯、連續
    犯、結合犯，以及累犯加重、自首減輕暨其他法定加減原因
    （如身分加減）與加減例等一切情形，綜其全部罪刑之結果
    而為比較（最高法院95年度第8 次刑事庭會議決議參照）。
    經查：
 1、依修正後刑法第33條第5 款之規定，罰金最低額為新臺幣10
    00元，惟依被告行為時之刑法第33條第5 款規定，罰金之最
    低額僅新臺幣3 元。比較修正前後之刑罰法律，適用修正後
    之規定，對被告顯未有利。
 2、刑法第55條關於牽連犯之規定亦經刪除，則被告所犯各罪，
    即應予分論併罰，比較新舊法結果，以適用被告行為時之法
    律即修正前刑法第55條牽連犯之規定，較有利於被告。
 3、綜上，經綜合法律修正前後之整體比較，揆諸前揭最高法院
    決議及修正後刑法第2 條第1 項之「從舊從輕」原則，適用
    94年2 月2 日修正前之刑罰法律，對被告較為有利，自應整
    體適用修正前刑法之相關規定。
(二)被告行為後，商業會計法於95年5 月24日修正公布，於同年
    月26日施行，其中第71條第5 款關於使財務報表發生不實結
    果罪之處罰規定，法定刑由「5 年以下有期徒刑、拘役或科
    或併科新臺幣15萬元以下罰金」，修正為「5 年以下有期徒
    刑、拘役或科或併科新臺幣60萬元以下罰金」，比較修正前
    後商業會計法第71條第5 款之規定，修正後之商業會計法第
    71 條 第5 款規定未較有利於被告，應適用較有利於被告之
    修正前商業會計法第71條第5 款。
(三)按營利事業填製扣繳暨免扣繳憑單，係附隨公司業務而製作
    ，屬業務上所掌之文書，而為公司登記負責人即被告基於商
    業負責人地位繼續反覆執行之事務，被告自為從事此項業務
    之人。又員工薪資扣繳暨免扣繳憑單，係證明全年度支付員
    工薪資及代為扣繳綜合所得稅之情形，而為徵繳雙方課徵與
    申報綜合所得稅之依據，但既非為造具記帳憑證所根據之憑
    證，尚難認係屬商業會計法所規定之原始憑證，僅屬從事業
    務之人於業務上製作之文書（最高法院92年度臺上字第1624
    號判決參照）。又按營利事業所得稅結算申報書上雖有不實
    記載，惟因該項書表係申報稅捐所必須附帶填寫者，公司、
    行號向稅捐稽徵機關申報營利事業所得稅，係履行其公法上
    納稅之義務，並非業務行為，尚難認被告利用不知情之會計
    人員作成營利事業所得稅結算申報書並持以申報，係明知不
    實之事項而登載於業務上作成之文書並加以行使，並不另構
    成刑法第216 條、第215 條行使業務登載不實文書罪。是核
    被告所為，係犯刑法第216 條、第215 條之行使業務上登載
    不實文書罪、修正前商業會計法第71條第5 款利用不正當方
    法使財務報表發生不實之結果罪。而商業負責人利用不正當
    方法使財務報表發生不實結果之行為，原含有業務上登載不
    實之本質，與刑法第215 條業務上登載不實文書罪屬法規競
    合關係，應優先適用修正前商業會計法第71條第5 款論處，
    此部分不另論業務登載不實罪。被告於業務上作成之文書為
    不實登載之低度行為，為行使業務上登載不實文書之高度行
    為所吸收，不另論罪。又被告利用不知情之會計人員製作不
    實之扣繳暨免扣繳憑單、損益表、資產負債表，為間接正犯
    。被告所犯上開行使業務上登載不實文書罪及利用不正當方
    法使財務報表發生不實之結果2 罪間，具有原因結果之牽連
    關係，爰依修正前刑法第55條之規定從一重論以修正前商業
    會計法第71條第5 款之利用不正當方法使財務報表發生不實
    結果罪。爰審酌被告於本院審理時坦承犯行，非無悔意，兼
    衡被告品行、犯罪之動機、目的、手段等一切情狀，量處如
    主文所示之刑。被告行為後，刑法第41條易科罰金之折算標
    準，由原配合依罰金罰鍰提高標準條例第2 條規定（現已刪
    除）提高之銀元1 百元至3 百元（即新臺幣3 百元至9 百元
    ），修正為新臺幣1 千元、2 千元、3 千元，經比較新、舊
    法結果，修正後之規定並非較有利於被告，依刑法第2 條第
    1 項前段規定，應適用修正前之規定，爰依修正前刑法第41
    條第1 項前段之規定，諭知易科罰金之折算標準。末按「本
    條例施行前，經通緝而未於中華民國96年12月31日以前自動
    歸案接受偵查、審判或執行者，不得依本條例減刑」，中華
    民國九十六年罪犯減刑條例第5 條定有明文。查本案被告犯
    罪時間固係於96年4 月24日以前，惟被告於偵查中逃亡，經
    臺灣板橋地方法院檢察署於93年9 月27日發布通緝，於98年
    2 月3 日始緝獲歸案，被告未於上開條例所定期限內自動歸
    案，有併案通緝書、撤銷通緝書在卷可憑（見臺灣板橋地方
    法院檢察署93年度偵字第14068 號卷第18、24頁），依上開
    規定，自不得予以減刑，附此敘明。
據上論斷，應依刑事訴訟法第273 條之1 第1 項、第299 條第1
項前段，修正前商業會計法第71條第5 款，刑法第11條前段、第
2 條第1 項前段、第216 條、第215 條、修正前刑法第55條、第
41條第1 項前段，刑法施行法第1 條之1 第1 項、第2 項前段，
修正前罰金罰鍰提高標準條例第2 條，現行法規所定貨幣單位折
算新臺幣條例第2 條，判決如主文。
本案經檢察官呂俊儒到庭執行職務。
中    華    民    國    98    年    12    月    21    日
                   刑事第十九庭  法  官 高若珊
上正本證明與原本無異。
如不服本判決應於收受送達後10日內向本院提出上訴書狀，並應
敘述具體理由；其未敘述上訴理由者，應於上訴期間屆滿後20日
內向本院補提理由書（均須按他造當事人之人數附繕本）「切勿
逕送上級法院」。告訴人或被害人如對於本判決不服者，應具備
理由請求檢察官上訴，其上訴期間之計算係以檢察官收受判決正
本之日期為準。
                                 書記官  游曉婷
中    華    民    國    98    年    12    月    21    日
附錄本案論罪法條：
修正前商業會計法第71條
商業負責人、主辦及經辦會計人員或依法受託代他人處理會計事
務之人員有下列情事之一者，處5 年以下有期徒刑、拘役或科或
併科新臺幣15萬元以下罰金：
一、以明知為不實之事項，而填製會計憑證或記入帳冊。
二、故意使應保存之會計憑證、會計帳簿報表滅失毀損。
三、偽造或變造會計憑證、會計帳簿報表內容或毀損其頁數。
四、故意遺漏會計事項不為記錄，致使財務報表發生不實之結果
    。
五、其他利用不正當方法，致使會計事項或財務報表發生不實之
    結果。
中華民國刑法第216 條
行使第210 條至第215 條之文書者，依偽造、變造文書或登載不
實事項或使登載不實事項之規定處斷。
中華民國刑法第215 條
從事業務之人，明知為不實之事項，而登載於其業務上作成之文
書，足以生損害於公眾或他人者，處3 年以下有期徒刑、拘役或
5 百元以下罰金。

司法院資訊處製作；財團法人民間司法改革基金會備份。
